ACORDAO-COMPLETO-2580104

ACÓRDÃO 3812/2023 ATA 14/2023 - PRIMEIRA CÂMARA

VISTOS, relatados e discutidos estes autos de tomada de contas especial instaurada pelo Fundo Nacional de Desenvolvimento da Educação (FNDE) contra Manoel Messias Sukita Santos, exprefeito de Capela/SE, em decorrência da omissão na prestação de contas dos recursos repassados ao município, no exercício de 2012, referentes ao Programa Nacional de Alimentação Escolar (PNAE) ,
ACORDAM os Ministros do Tribunal de Contas da União, reunidos em sessão da 1ª Câmara, ante as razões expostas pelo relator, e com fundamento nos arts. 1º, I, 12, § 3º, 16, III, "b" e "d", 19, 23, III, 26, 28, II, e 57 da Lei 8.443/1992, c/c o art. 214, III, "a", do Regimento Interno, em:
9.1. considerar Manoel Messias Sukita Santos revel, dando-se prosseguimento ao processo;
9.2. julgar irregulares as contas de Manoel Messias Sukita Santos, condenando-o ao pagamento da importância a seguir especificada, com a fixação do prazo de quinze dias, a contar da notificação, para comprovar, perante o Tribunal, o recolhimento da dívida aos cofres do Fundo Nacional de Desenvolvimento da Educação (FNDE) , atualizada monetariamente e acrescida dos juros de mora, calculada a partir da data indicada até a data do recolhimento, na forma prevista na legislação em vigor:
	Data
	Valor (R$) 

	30/11/2012
	318.847,93

9.3. aplicar a Manoel Messias Sukita Santos multa no valor de R$ 30.000,00 (trinta mil reais) , fixando-lhe o prazo de quinze dias, a contar da notificação, para que comprove, perante o Tribunal, o recolhimento da dívida aos cofres do Tesouro Nacional, atualizada monetariamente desde a data do presente acórdão até a data do efetivo recolhimento, se paga após o vencimento, na forma da legislação em vigor;
9.4. autorizar, desde logo, a cobrança judicial das dívidas, caso não atendida a notificação;
9.5. autorizar, caso requerido e se o processo não tiver sido remetido para cobrança judicial, o parcelamento das dívidas em até 36 (trinta e seis) parcelas mensais e consecutivas;
9.6. fixar o vencimento da primeira parcela em quinze dias, a contar do recebimento da notificação, e os das demais a cada 30 dias, devendo incidir sobre cada valor mensal os correspondentes acréscimos legais, na forma prevista na legislação em vigor;
9.7. alertar o responsável que, em caso de parcelamento da dívida, a falta de pagamento de qualquer parcela importará no vencimento antecipado do saldo devedor;
9.8. encaminhar cópia da presente deliberação à responsável, ao Fundo Nacional de Desenvolvimento da Educação (FNDE) e à Procuradoria da República no Estado de Sergipe.

TOMADA DE CONTAS ESPECIAL instaurada pelo Fundo Nacional de Desenvolvimento da Educação (FNDE) contra Manoel Messias Sukita Santos, ex-prefeito de Capela/SE (gestão 2009-2012), em decorrência da omissão na prestação de contas dos recursos repassados ao município, no exercício de 2012, referentes ao Programa Nacional de Alimentação Escolar (PNAE).

Primeira Câmara

Município de Capela/SE

3. Responsável: Manoel Messias Sukita Santos (XXX.531.585-XX), ex-prefeito

13.1. Ministros presentes: Walton Alencar Rodrigues (Presidente), Benjamin Zymler, Jorge Oliveira (Relator) e Jhonatan de Jesus.
13.2. Ministro-Substituto presente: Weder de Oliveira.

JORGE OLIVEIRA

Transcrevo a instrução elaborada na antiga Secretaria de Controle Externo de Tomada de Contas Especial (Secex-TCE) , atual Unidade de Auditoria Especializada em Tomada de Contas Especial (AudTCE) , constante à peça 83:
"INTRODUÇÃO
Trata-se de Tomada de Contas Especial instaurada pelo Fundo Nacional de Desenvolvimento da Educação - FNDE, em desfavor do Sr. Manoel Messias Sukita Santos (CPF XXX.531.585-XX) , ex-Prefeito do Município de Capela/SE (gestão 2009/2012) , em face da omissão na prestação de contas dos recursos repassados ao Município de Capela/SE referentes ao Programa Nacional de Alimentação Escolar - PNAE, no exercício de 2012, que teve por objeto a 'aquisição exclusiva de gêneros alimentícios, em caráter complementar, para atendimento dos alunos matriculados em creches, pré-escolas e em escolas do ensino fundamental das redes federal, estadual, do Distrito Federal e municipal, inclusive as indígenas e as localizadas em áreas remanescentes de quilombos, e, excepcionalmente, aquelas qualificadas como entidades filantrópicas ou por elas mantidas' e cujo prazo final para a apresentação da prestação de contas expirou em 30/4/2013 (peça 1, p. 98) .
HISTÓRICO
O presente processo foi objeto de instrução de mérito (peça 69) , em que se propôs a rejeição das alegações de defesa apresentadas pelo responsável, em resposta à citação que lhe havia sido dirigida pela 'não comprovação da boa e regular aplicação dos recursos federais repassados ao Município de Capela/SE, em face da omissão no dever de prestar contas dos valores transferidos, no âmbito PNAE/2012', sendo as suas contas julgadas irregulares, com a sua condenação ao pagamento do débito apurado e a aplicação da multa prevista no art. 57 da Lei 8.443/1992.
A proposta contou com a concordância do Diretor e do Secretário desta Unidade Técnica (peças 70 e 71) mas, subsequentemente, o representante do Ministério Público junto ao TCU, ao oficiar nos autos (peça 73) , divergiu do entendimento de que o expediente citatório originalmente enviado pela SECEXCE (peça 6) , em razão da omissão no dever de prestar contas, que 'informou expressamente que os documentos eventualmente apresentados a título de prestação de contas deveriam estar de acordo com as exigências legais e regulamentares, vir acompanhados de argumentos de fato e de direito, de elementos comprobatórios das despesas e da regular aplicação dos recursos federais geridos e de justificativa para a omissão no dever de prestar contas no prazo estabelecido', já seria suficiente para garantir ao responsável o direito ao contraditório e ampla defesa, manifestando-se nos seguintes termos:
13.	 Em vista do exposto, este representante do Ministério Público de Contas da União, em homenagem ao devido processo legal, e com vistas a evitar que uma futura decisão seja objeto de pleitos anulatórios, manifesta-se, preliminarmente, por que os autos sejam restituídos à unidade técnica, a fim de que seja renovada a citação do jurisdicionado, desta vez com a indicação clara e fidedigna das irregularidades e condutas em relação as quais deve apresentar alegações de defesa, possibilitando ao responsável o efetivo exercício do contraditório e da ampla defesa.
Subiram, então, os autos ao descortino do Relator deste feito, Ministro-Substituto André Luis de Carvalho, que, mediante o Despacho acostado à peça 74, acolheu o parecer do Ministério Público junto ao TCU, determinando o retorno dos autos a esta unidade técnica para as providências cabíveis, com posterior retorno ao seu Gabinete via MPTCU.
Na instrução antecedente (peça 75) , analisando-se os documentos nos autos, concluiu-se pela necessidade de realização de nova citação para a seguinte irregularidade: 
Irregularidade: Falta de comprovação documental de despesas realizadas à conta do PNAE/2012, o que impossibilitou atestar a boa e regular aplicação dos recursos no objeto do programa.
Débito:
	Data
	Valor (R$) 

	30/11/2012
	318.847,93

Cofre credor: Fundo Nacional de Desenvolvimento da Educação.
Evidências da irregularidade: documento presente na peça 63.
Normas infringidas: art. 37, caput, c/c o art. 70, parágrafo único, da Constituição da República Federativa do Brasil; art. 93, do Decreto-lei 200/1967; art. 66, do Decreto 93.872/1986; arts. 33 e 34 da Resolução CD/FNDE 38, de 16/7/2009.
Conduta: Não comprovar a boa e regular aplicação dos recursos no objeto do PNAE/2012, em razão da falta de comprovação documental de despesas.
Nexo de causalidade: A não comprovação documental de despesas realizadas à conta do PNAE/2012 impediu a comprovação da boa e regular aplicação dos aludidos recursos.
Culpabilidade: Não há excludentes de ilicitude, de culpabilidade e de punibilidade; é razoável supor que o responsável tinha consciência da ilicitude de sua conduta; era exigível conduta diversa da praticada, qual seja, apresentar todos os documentos comprobatórios das despesas realizadas à conta do PNAE/2012.
Em cumprimento ao pronunciamento da unidade (peça 77) , foi efetuada nova citação do responsável Manoel Messias Sukita Santos, mediante o Ofício 12098/2022-TCU/Seproc, expedido em 23/3/2022 (peça 79) , cujo recebimento válido restou comprovado com a entrada pelo representante legal do responsável, em 10/5/2022 (peça 80) , de pedido de prorrogação de prazo, por mais 30 dias, para a apresentação de defesa, pleito este atendido, com fixação de novo prazo de atendimento até 24/6/2022 (peça 81) .
Concluídas as providências inerentes às comunicações processuais, conforme despacho acostado aos autos pela Seproc (peça 82) , retornam, então, os autos à esta Unidade Técnica.
EXAME TÉCNICO
Da Validade das Notificações:
	Preliminarmente, cumpre tecer breves considerações sobre a forma como são realizadas as comunicações processuais no TCU. A esse respeito, destacam-se o art. 179, do Regimento Interno do TCU (Resolução 155, de 4/12/2002) e o art. 4º, inciso III, § 1º, da Resolução TCU 170, de 30 de junho de 2004, in verbis:
'Art. 179. A citação, a audiência ou a notificação, bem como a comunicação de diligência, farse-ão:
I - mediante ciência da parte, efetivada por servidor designado, por meio eletrônico, fac-símile, telegrama ou qualquer outra forma, desde que fique confirmada inequivocamente a entrega da comunicação ao destinatário;
II - mediante carta registrada, com aviso de recebimento que comprove a entrega no endereço do destinatário;
III - por edital publicado no Diário Oficial da União, quando o seu destinatário não for localizado
 (...) '
'Art. 3º As comunicações serão dirigidas ao responsável, ou ao interessado, ou ao dirigente de órgão ou entidade, ou ao representante legal ou ao procurador constituído nos autos, com poderes expressos no mandato para esse fim, por meio de:
I - correio eletrônico, fac-símile ou telegrama;
II - servidor designado;
III - carta registrada, com aviso de recebimento;
IV - edital publicado no Diário Oficial da União, quando o seu destinatário não for localizado, nas hipóteses em que seja necessário o exercício de defesa.
Art. 4º. Consideram-se entregues as comunicações:
I - efetivadas conforme disposto nos incisos I e II do artigo anterior, mediante confirmação da ciência do destinatário;
II - realizadas na forma prevista no inciso III do artigo anterior, com o retorno do aviso de recebimento, entregue comprovadamente no endereço do destinatário;
III - na data de publicação do edital no Diário Oficial da União, quando realizadas na forma prevista no inciso IV do artigo anterior.
§ 1º O endereço do destinatário deverá ser previamente confirmado mediante consulta aos sistemas disponíveis ao Tribunal ou a outros meios de informação, a qual deverá ser juntada ao respectivo processo.
 (...) '
	Bem se vê, portanto, que a validade da citação via postal não depende de que o aviso de recebimento seja assinado pelo próprio destinatário da comunicação, o que dispensa, no caso em tela, a entrega do AR em 'mãos próprias'. A exigência da norma é no sentido de o Tribunal verificar se a correspondência foi entregue no endereço correto, residindo aqui a necessidade de certeza inequívoca. 
	Não é outra a orientação da jurisprudência do TCU, conforme se verifica dos julgados a seguir transcritos:
São válidas as comunicações processuais entregues, mediante carta registrada, no endereço correto do responsável, não havendo necessidade de que o recebimento seja feito por ele próprio (Acórdão 3648/2013-TCU-Segunda Câmara, Relator José Jorge) ;
É prescindível a entrega pessoal das comunicações pelo TCU, razão pela qual não há necessidade de que o aviso de recebimento seja assinado pelo próprio destinatário. Entregandose a correspondência no endereço correto do destinatário, presume-se o recebimento da citação. (Acórdão 1019/2008-TCU-Plenário, Relator Benjamin Zymler) ;
As comunicações do TCU, inclusive as citações, deverão ser realizadas mediante Aviso de Recebimento - AR, via Empresa Brasileira de Correios e Telégrafos, bastando para sua validade que se demonstre que a correspondência foi entregue no endereço correto. (Acórdão 1526/2007-TCU-Plenário, Relator Aroldo Cedraz) .
A validade do critério de comunicação processual do TCU foi referendada pelo Supremo Tribunal Federal, nos termos do julgamento do MS-AgR 25.816/DF, por meio do qual se afirmou a desnecessidade da ciência pessoal do interessado, entendendo-se suficiente a comprovação da entrega do 'AR' no endereço do destinatário:
Ementa: agravo regimental. Mandado de segurança. Desnecessidade de intimação pessoal das decisões do tribunal de contas da união. art. 179 do regimento interno do TCU. Intimação do ato impugnado por carta registrada, iniciado o prazo do art. 18 da lei nº 1.533/51 da data constante do aviso de recebimento. Decadência reconhecida. Agravo improvido.
O envio de carta registrada com aviso de recebimento está expressamente enumerado entre os meios de comunicação de que dispõe o Tribunal de Contas da União para proceder às suas intimações.
O inciso II do art. 179 do Regimento Interno do TCU é claro ao exigir apenas a comprovação da entrega no endereço do destinatário, bastando o aviso de recebimento simples. 
Da revelia e responsabilidade do Sr. Manoel Messias Sukita Santos
No caso vertente, a citação do responsável se deu em endereço constante na base de dados da Receita custodiada pelo TCU (peça 78) . O recebimento válido do ofício citatório nesse endereço ficou comprovado pela posterior entrada no Tribunal pelo responsável, através de seu representante legal constituído nos autos (peça 21) , de pedido de prorrogação de prazo (peça 80) , que lhe foi deferido (peça 81) , estendendo-se o prazo até 24/6/2022, expirado sem o recebimento de peça de defesa do responsável pelas irregularidades que lhe foram imputadas.
Nos processos do TCU, a revelia não leva à presunção de que seriam verdadeiras todas as imputações levantadas contra os responsáveis, diferentemente do que ocorre no processo civil, em que a revelia do réu opera a presunção da verdade dos fatos narrados pelo autor (Acórdão 1009/2018-TCU-Plenário, Relator Bruno Dantas; 2369/2013-TCU-Plenário, Relator Benjamin Zymler e 2449/2013-TCU-Plenário, Relator Benjamin Zymler) . Dessa forma, a avaliação da responsabilidade do agente não pode prescindir da prova existente no processo ou para ele carreada. 
Ao não apresentar sua defesa, o responsável deixou de produzir prova da regular aplicação dos recursos sob sua responsabilidade, em afronta às normas que impõem aos gestores públicos a obrigação legal de, sempre que demandados pelos órgãos de controle, apresentar os documentos que demonstrem a correta utilização das verbas públicas, a exemplo do contido no art. 93 do Decreto-lei 200/1967: 'Quem quer que utilize dinheiros públicos terá de justificar seu bom e regular emprego na conformidade das leis, regulamentos e normas emanadas das autoridades administrativas competentes.' 
Mesmo as alegações de defesa não sendo apresentadas, considerando o princípio da verdade real que rege esta Corte, procurou-se buscar, em suas manifestações anteriores nesta tomada de contas especial, se havia algum argumento que pudesse ser aproveitado a seu favor. 
Conforme análise promovida em instrução prévia (peça 69) , os argumentos apresentados anteriormente pelo responsável (peça 31) não elidem as irregularidades apontadas na citação que lhe foi dirigida (detalhadas acima no item 5) .
No que tange, todavia, à irregularidade 'omissão no dever de prestar contas', houve conclusão pelo acolhimento das suas razões de justificativa, conforme se verifica do trecho seguinte da referida instrução de mérito (peça 69, pp. 5 e 10) :
'Alegações de Defesa (peças 31/34) 
20.	 Em 12/12/2017, após o recebimento das pertinentes comunicações processuais de citação e audiência, o responsável, Sr. Manoel Messias Sukita Santos, ex-Prefeito do Município de Capela/SE (gestão 2009/2012) , constituiu, nos autos, advogado (peça 21) . Em 20/12/2017, apresentou suas alegações de defesa (peças 31 a 34) .
21.	 Em suas alegações de defesa, afirmou que deixou a documentação do PNAE/2012 nos arquivos da Prefeitura Municipal de Capela/SE (peças 31/34) .
22.	 Alegou, ainda, que a responsabilidade pela prestação de contas era do prefeito sucessor, Sr. Ezequiel Ferreira Leite Neto (2013/2016) . Primeiramente porque o prazo para sua apresentação foi em 30/4/2013, período este em que o Sr. Manoel Messias Sukita Santos não mais estava à frente da Prefeitura Municipal de Capela/SE. E também porque não se tem nos autos qualquer prova cabal de que o requerido não deixou a documentação (empenhos, comprovantes de pagamentos, notas fiscais, dentre outras) nos anais do Executivo Municipal (peça 31, p. 3) .
23.	 Alegou que o prefeito sucessor escondeu a documentação em casa alugada desde 2013, representando o requerido junto ao Ministério Público Federal, originando uma ação de improbidade administrativa, tombada sob nº 0800067-27.2015.4.05.8504, com o único objetivo de prejudicá-lo.
24.	 Apresentou documento datado de 16/5/2017 (peça 31, p. 11) comprovando a remessa da prestação de contas do PNAE/2012 ao FNDE, de forma intempestiva. Justificou que a documentação lhe foi fornecida pela Prefeitura de Capela/SE, após ter solicitado para a Prefeita que sucedeu o seu desafeto, Sr. Ezequiel Ferreira Leite Neto (gestão 2013/2016) , em requerimento datado em 10/4/2017 (peça 31, p. 8) .
25.	 Finalizando sua defesa, o responsável pediu a suspensão do atual processo, até que o FNDE concluísse a análise da prestação de contas enviada pelo mesmo.
 (...) 
43.	 Tendo em vista que o responsável se manifestou e demonstrou, nos parágrafos 20 a 25 desta instrução, argumentos razoáveis para justificar o atraso na prestação de contas, somos por acolher sua defesa especificamente no tocante a essa irregularidade.'
Em se tratando de processo em que a parte interessada não se manifestou acerca das irregularidades imputadas, não há elementos para que se possa efetivamente aferir e reconhecer a ocorrência de boa-fé na conduta do responsável, podendo este Tribunal, desde logo, proferir o julgamento de mérito pela irregularidade das contas, conforme os termos dos §§ 2º e 6º do art. 202 do Regimento Interno do TCU. (Acórdão 2064/2011-TCU-Primeira Câmara (Relator Ubiratan Aguiar) , 6.182/2011-TCU-1ª Câmara (Relator Weber de Oliveira) , 4.072/2010-TCU-1ª Câmara (Relator Valmir Campelo) , 1.189/2009-TCU-1ª Câmara (Relator Marcos Bemquerer) , 731/2008-TCU-Plenário (Relator Aroldo Cedraz) .
Dessa forma, o responsável Manoel Messias Sukita Santos deve ser considerado revel, nos termos do art. 12, § 3º, da Lei 8.443/1992, devendo as contas serem julgadas irregulares, condenando-o ao débito apurado e aplicando-lhe a multa prevista no art. 57 da Lei 8.443/1992.
Prescrição da Pretensão Punitiva
	Vale ressaltar que a pretensão punitiva do TCU, conforme Acórdão 1441/2016-TCU-Plenário, Relator Benjamin Zymler, que uniformizou a jurisprudência acerca dessa questão, subordina-se ao prazo geral de prescrição indicado no art. 205 do Código Civil, que é de dez anos, contado da data de ocorrência da irregularidade sancionada, nos termos do art. 189 do Código Civil, sendo este prazo interrompido pelo ato que ordenar a citação, a audiência ou a oitiva do responsável.
No caso em exame, não ocorreu a prescrição, uma vez que a irregularidade sancionada ocorreu em 30/4/2013, e o ato de ordenação da nova citação ocorreu em 24/2/2022.
CONCLUSÃO
	Em face da análise promovida na seção 'Exame Técnico', verifica-se que o responsável Manoel Messias Sukita Santos não logrou comprovar a boa e regular aplicação dos recursos, instado a se manifestar, optou pelo silêncio, configurando a revelia, nos termos do § 3º do art. 12 da Lei 8.443/1992. Ademais, inexistem nos autos elementos que demonstrem a boa-fé do responsável ou a ocorrência de outras excludentes de culpabilidade.
Verifica-se também que não houve a prescrição da pretensão punitiva, conforme análise já realizada.
	Tendo em vista que não constam dos autos elementos que permitam reconhecer a boa-fé do responsável, sugere-se que as suas contas sejam julgadas irregulares, nos termos do art. 202, § 6º, do Regimento Interno do TCU, com a imputação do débito atualizado monetariamente e acrescido de juros de mora, nos termos do art. 202, § 1º, do Regimento Interno do TCU, descontado o valor eventualmente recolhido, com a aplicação da multa prevista no art. 57 da Lei 8.443/1992.
PROPOSTA DE ENCAMINHAMENTO
Diante do exposto, submetemos os autos à consideração superior, propondo ao Tribunal:
considerar revel o responsável Manoel Messias Sukita Santos (CPF XXX.531.585-XX) , para todos os efeitos, dando-se prosseguimento ao processo, com fulcro no art. 12, § 3º, da Lei 8.443/1992; 
acolher as razões de justificativa apresentadas pelo responsável Manoel Messias Sukita Santos (CPF XXX.531.585-XX) , apenas no tocante à omissão no dever de prestar contas;
julgar irregulares, nos termos dos arts. 1º, inciso I, 16, inciso III, alíneas 'b' e 'd', da Lei 8.443/92 c/c os arts. 19 e 23, inciso III, da mesma Lei, e com arts. 1º, inciso I, 209, incisos II e IV, 210 e 214, inciso III, do Regimento Interno/TCU, as contas do responsável Manoel Messias Sukita Santos (CPF XXX.531.585-XX) , condenando-o ao pagamento da importância a seguir especificada, atualizada monetariamente e acrescida dos juros de mora, calculada a partir da data especificada até a data da efetiva quitação do débito, fixando-lhe o prazo de quinze dias, para que comprove, perante o Tribunal, o recolhimento das referidas quantias aos cofres do Fundo Nacional de Desenvolvimento da Educação (FNDE) , nos termos do art. 23, inciso III, alínea 'a', da citada lei;
	Data
	Valor (R$) 

	30/11/2012
	318.847,93

Valor do débito atualizado com juros até 25/7/2022: R$ 572.378,00
aplicar ao Sr. Manoel Messias Sukita Santos (CPF XXX.531.585-XX) , a multa prevista no art. 57 da Lei 8.443/92 c/c o art. 267 do RI/TCU, fixando-lhe o prazo de quinze dias, a contar da notificação, para que comprove, perante o Tribunal (art. 214, III, a, do Regimento Interno do TCU) , o recolhimento da dívida aos cofres do Tesouro Nacional, atualizada monetariamente desde a data do acórdão que vier a ser proferido por este Tribunal até a do efetivo recolhimento, se paga após o vencimento, na forma da legislação em vigor;
autorizar, desde logo, a cobrança judicial das dívidas, caso não atendida a notificação, na forma do disposto no art. 28, inciso II, da Lei nº 8.443/92;
autorizar também, desde logo, se requerido, com fundamento no art. 26, inciso I, da Lei 8.443, de 1992 c/c o art. 217, §§ 1º e 2º do Regimento Interno, o parcelamento das dívidas em até 36 parcelas, incidindo sobre cada parcela, corrigida monetariamente, os correspondentes acréscimos legais fixando- lhe o prazo de quinze dias, a contar do recebimento da notificação, para comprovar perante o Tribunal o recolhimento da primeira parcela, e de trinta dias, a contar da parcela anterior, para comprovar os recolhimentos das demais parcelas, devendo incidir sobre cada valor mensal, atualizado monetariamente, os juros de mora devidos, no caso do débito, na forma prevista na legislação em vigor, alertando os responsáveis de que a falta de comprovação do recolhimento de qualquer parcela importará o vencimento antecipado do saldo devedor, nos termos do § 2º do art. 217 do Regimento Interno deste Tribunal;
enviar cópia do Acórdão a ser prolatado, bem como do Relatório e do Voto que o fundamentarem ao Procuradoria da República no Estado de Sergipe, nos termos do § 3º do art. 16 da Lei 8.443/1992 c/c o § 7º do art. 209 do Regimento Interno do TCU, para adoção das medidas cabíveis;
enviar cópia do Acórdão que vier a ser proferido ao FNDE e ao responsável, para ciência, informando que a presente deliberação, acompanhada do Relatório e do Voto que a fundamenta, está disponível para a consulta no endereço www.tcu.gov.br/acordaos, além de esclarecer que, caso requerido, o TCU poderá fornecer sem custos as correspondentes cópias, de forma impressa.
2.	O Ministério Público junto ao TCU (MPTCU) , representado pelo procurador Rodrigo Medeiros de Lima, manifestou-se de acordo com a proposta formulada pela unidade técnica, acrescentando a seguinte análise a respeito da incidência do instituto da prescrição regulada pela Resolução-TCU 344/2022 ao caso concreto (peça 87) :
"3.	O instituto da prescrição das pretensões punitiva e ressarcitória foi recentemente normatizado no TCU pela Resolução TCU 344/2022, estabelecendo-se o prazo de cinco anos, contado na forma da referida norma, além da possibilidade de incidência da prescrição intercorrente, caso o processo fique paralisado por mais de três anos pendente de julgamento ou despacho. 
4.	A princípio, cumpre registrar pontual ressalva quanto à consideração de mais de uma causa interruptiva de mesma natureza (§ 1º do art. 5º do referido normativo) , o que não vislumbramos proporcional, haja vista que possibilita, no limite, infindáveis extensões do prazo prescricional, algo incompatível com o princípio da razoabilidade.
5.	Nada obstante, a presente análise da prescrição segue integralmente os ditames da Resolução TCU 344/2022, inclusive o disposto no § 1º de seu art. 5º, em deferência ao que restou decidido pela Corte de Contas, a teor do voto condutor do Acórdão 2285/2022-TCU-Plenário (Relator: Ministro Antônio Anastasia) .
6.	No caso em exame, a contagem do prazo prescritivo se iniciou na data em que as contas deveriam ter sido prestadas, conforme previsto no art. 4º, inciso I, da Resolução TCU 344/2022, 30/04/2013 (peça 1, p. 98) , em decorrência da omissão da prestação de contas. 
7.	A partir deste momento, ocorreram diversos marcos interruptivos ao longo da tramitação do processo nas fases interna e externa da TCE, destacando-se os seguintes:
	Fase Interna da TCE
a.	Despacho encaminhando o processo para o setor responsável do FNDE pela adoção de medidas frente à omissão no dever legal de prestar contas: 27/11/2015 (peça 1, p.88) ;
b.	Edital de notificação do ex-prefeito: 23/2/2016 (peça 1, p. 94) ;
c.	Relatório do tomador de contas: 15/3/2017 (peça 1, p.106) ;
d.	Parecer do Dirigente de Controle Interno: 8/5/2017 (peça 1, p.8) ;
	Fase Externa da TCE
e.	Primeira instrução no TCU - citação do responsável: 19/9/2017 (peças 4-5) ;
f.	Segunda instrução do TCU - encaminha documentos obtidos na citação para análise do FNDE: 20/7/2018 (peças 35-36) ;
g.	Terceira instrução do TCU - propõe prazo para o FNDE se pronunciar conclusivamente sobre os documentos enviados pelo TCU: 15/3/2019 (peças 44-45) ;
h.	Quarta instrução do TCU - diligencia o FNDE para envio de documentos: 26/1/2020 (peças 57-59) ;
i.	Quinta instrução do TCU - proposta de mérito: 31/10/2020 (peças 69-71) ;
j.	Parecer deste representante do MPTCU sugerindo nova citação: 28/7/2021 (peça 73) ;
k.	Despacho do relator, Ministro-Substituto André Luis de Carvalho, devolvendo os autos para nova instrução: 3/8/2021 (peça 74) 
l.	Sexta instrução do TCU - proposta de mérito: 26/7/2022 (peças 83-85) .
8.	Analisando o andamento processual da TCE e os marcos interruptivos anteriormente apresentados, verifica-se a não incidência da prescrição, pois os lapsos temporais entre os marcos interruptivos são inferiores aos estabelecidos pela Resolução TCU 344/2022."
	É o relatório.

Lourival Freire Sobrinho (OAB-SE 5.646)

Procurador Rodrigo Medeiros de Lima

TOMADA DE CONTAS ESPECIAL. FUNDO NACIONAL DE DESENVOLVIMENTO DA EDUCAÇÃO. MUNICÍPIO DE CAPELA/SE. PROGRAMA NACIONAL DE ALIMENTAÇÃO ESCOLAR. EXERCÍCIO DE 2012. NÃO COMPROVAÇÃO DA REGULAR APLICAÇÃO DOS RECURSOS. CITAÇÃO E AUDIÊNCIA. APRESENTAÇÃO DE DEFESA. RENOVAÇÃO DA CITAÇÃO. REVELIA. INOCORRÊNCIA DE PRESCRIÇÃO. CONTAS IRREGULARES. DÉBITO. MULTA.

TOMADA DE CONTAS ESPECIAL (TCE)

Em exame, tomada de contas especial instaurada pelo Fundo Nacional de Desenvolvimento da Educação (FNDE) contra Manoel Messias Sukita Santos, ex-prefeito de Capela/SE (gestão 2009-2012) , em decorrência da omissão na prestação de contas dos recursos repassados ao município, no exercício de 2012, referentes ao Programa Nacional de Alimentação Escolar (PNAE) .
Ao longo daquele exercício, o FNDE repassou ao município o valor de R$ 425.472,00, em valores históricos, para custeio do referido programa.
No âmbito deste Tribunal, a Secretaria de Controle Externo de Tomada de Contas Especial (SecexTCE) , atual Unidade de Auditoria Especializada em Tomada de Contas Especial (AudTCE) , promoveu a citação do responsável pela não comprovação da boa e regular aplicação dos recursos, em razão da omissão no dever de prestar contas, bem como sua audiência pelo não cumprimento do prazo estipulado para apresentação da documentação correspondente. Na instrução de mérito, a unidade propôs considerar o responsável revel e julgar suas contas irregulares, condenando-o ao pagamento do débito, com a aplicação da multa prevista no art. 57 da Lei 8.443/1992. 
Ao se manifestar nos autos, o MPTCU anuiu ao encaminhamento formulado pela unidade técnica, ressaltando não ter ocorrido a prescrição da pretensão punitiva e de ressarcimento do Tribunal, de acordo com as diretrizes do Resolução-TCU 344/2022.
II
Incide ao Sr. Manoel Messias Sukita Santos, nessa fase processual, os efeitos da revelia, dando-se prosseguimento ao processo, nos termos do art. 12, § 3º, da Lei 8.443/1992.
Acompanho o posicionamento dos pareceres precedentes. 
Analisando a sequência de eventos processuais, verifico não ter ocorrido o prazo quinquenal previsto nos arts. 4º e 5º da Resolução-TCU 344/2022 ou a incidência da prescrição intercorrente a que se refere o art. 8º do mesmo normativo, permanecendo hígida tanto a pretensão sancionatória quanto a ressarcitória a cargo deste Tribunal.
Apesar de o prazo final fixado pelo FNDE para apresentação da prestação de contas dos recursos ter recaído em 30/4/2013, na gestão, portanto, do prefeito sucessor, Sr. Ezequiel Ferreira Leite Neto, sua responsabilidade foi afastada em observância à Súmula TCU 230/1994, tendo em vista ter protocolizado representação junto ao Ministério Público Federal, medida que possibilitaria o resguardo ao erário.
Quanto ao Sr. Manoel Messias Sukita Santos, gestor dos recursos, ao não apresentar a prestação de contas ao final de seu mandato, deixou de comprovar a boa e regular aplicação dos valores pactuados, impedindo o estabelecimento do nexo de causalidade entre os recursos repassados e a execução do PNAE.
Embora o ex-prefeito tenha comparecido aos autos em etapa processual anterior, as alegações de defesa trazidas aos autos anteriormente e os documentos por ele apresentados ao FNDE de forma extemporânea, em 4/8/2017, não foram suficientes para afastar a totalidade do débito que lhe havia sido imputado.
Mediante o Parecer 713/2020/DIAPC/COECS/CGPAE/DIRAE (peça 63) , o órgão concedente concluiu pela aprovação parcial, com ressalvas, da prestação de contas, uma vez que a documentação apresentada não comprova a adequação das ações desenvolvidas no exercício de 2012, destacando que o Conselho de Alimentação Escolar do município quantificou prejuízo ao erário de R$ 318.847,93, decorrente da falta de comprovação de despesas.
Apesar de lhe ter sido oportunizada a apresentação de nova defesa, o Sr. Manoel Messias Sukita Santos não mais acudiu ao chamamento.
Não tendo sido apresentada toda a documentação comprobatória das despesas realizadas, não há como aferir a destinação dada à totalidade dos valores transferidos ao município, razão pela qual permanece o débito a ele imputado.
Diante da inocorrência de prescrição, e à luz da jurisprudência do TCU, as contas de Manoel Messias Sukita Santos devem ser julgadas irregulares, condenando-o ao recolhimento do débito apurado no processo, com a aplicação da multa prevista no art. 57 da Lei 8.443/1992.
	Ante o exposto, VOTO no sentido de que o Tribunal adote o acórdão que submeto à deliberação deste Colegiado.
TCU, Sala das Sessões, em 16 de maio de 2023.
JORGE OLIVEIRA 
Relator